【裁判字號】    99,交聲,1600
【裁判日期】    991230
【裁判案由】    違反道路交通管理處罰條例聲明異議
【裁判全文】
臺灣臺北地方法院交通事件裁定        99年度交聲字第1600號
原處分機關  交通部公路總局臺北區監理所板橋監理站
異  議  人
即受處分人  陳文模
上列異議人即受處分人因違反道路交通管理處罰條例案件，對於
原處分機關交通部公路總局臺北區監理所板橋監理站民國99年10
月8日所為之處分（原處分案號：板監裁字第裁41-C00000000號
）聲明異議，本院裁定如下：
    主  文
原處分撤銷。
陳文模汽車駕駛人酒精濃度超過規定標準，記違規點數伍點，並
施以道路交通安全講習。
    理  由
一、按汽車駕駛人，飲用酒類後其吐氣所含酒精濃度超過每公升
    0.25毫克以上者，不得駕車，道路交通安全規則第114條第2
    款定有明文；又道路交通安全規則所謂汽車，包括機器腳踏
    車，亦為該規則第2條第1項第1款所明定。次按汽車駕駛人
    ，駕駛汽車經測試檢定酒精濃度超過規定標準者，處新臺幣
    （下同）15,000元以上60,000元以下罰鍰，並當場移置保管
    該汽車及吊扣其駕駛執照1年，道路交通管理處罰條例第35
    條第1項第1款定有明文；又道路交通管理處罰條例所謂汽車
    包括機器腳踏車，此觀諸該條例第3條第8款規定即明。再行
    為後法律或自治條例有變更者，適用行政機關最初裁處時之
    法律或自治條例；但裁處前之法律或自治條例有利於受處罰
    者，適用最有利於受處罰者之規定，行政罰法第5條定有明
    文。本件異議人即受處分人陳文模（下稱受處分人）行為後
    ，道路交通管理處罰條例第68條規定業於民國99年5月5日修
    正，自同年9月1日施行，第68條增訂第2項規定：「領有汽
    車駕駛執照之駕駛人，除駕駛聯結車、大客車、大貨車外之
    非其駕駛執照種類之車輛，違反本例例及道路交通安全規則
    之規定，應受吊扣其駕駛執照情形時，無因而肇事致人受傷
    或重傷者，記違規點數五點。但一年內違規點數共達六點以
    上或再次應受吊扣駕駛執照情形者，併依原違反本條例應受
    吊扣駕駛執照處分規定，吊扣其駕駛執照。」，對於汽車駕
    駛人駕駛非其駕駛執照種類之車輛，違反應吊扣駕駛執照之
    處分，得緩即予吊扣駕駛執照而採記違規點數，是本件原處
    分機關之最初裁處時（即99年10月8日）已在修正後違反道
    路交通管理處罰條例第68條第2項修正施行之後，且修正前
    規定未較有利於受處分人，揆諸上揭規定，比較新舊法適用
    結果，以原處分機關作成最初裁處時之修正後道路交通管理
    處罰條例第68條第2項規定最有利於受處分人，應適用修正
    後規定。另汽車駕駛人有第35條第1項規定之情形者，應接
    受道路交通安全講習，道路交通管理處罰條例第24條第1項
    第2款定有明文。
二、原處分意旨略以：受處分人於99年6月19日凌晨0時26分許，
    駕駛車牌號碼VMJ-931號普通輕型機器腳踏車行經臺北縣板
    橋市○○路○段389號（愛買量販店）前，經警攔檢，測得其
    呼氣所含酒精濃度達每公升0.97毫克，執勤警員以其「酒後
    駕車超過標準」為由，依道路交通管理處罰條例第35條第1
    項第1款規定製單舉發，嗣經原處分機關即交通部公路總局
    臺北區監理所板橋監理站調查後，仍認受處分人確有「汽車
    駕駛人酒精濃度超過規定標準」之違規行為，乃依道路交通
    管理處罰條例第35條第1項第1款、第68條第2項前段、第24
    條第1項第2款規定，於99年10月8日以板監裁字第裁41-C0
    0000000號裁決書裁處受處分人罰鍰4萬5,000元、記違規點
    數5點，並應參加道路安全講習等情，有卷附臺北縣政府警
    察局北縣警交大字第C00000000號舉發違反道路交通管理事
    件通知單交通部公路總局臺北區監理所板橋監理站板監裁字
    第裁00-00000000號違反道路交通管理事件裁決書在卷可稽
    。
三、異議意旨略以：受處分人所為本件飲酒駕車違規行為，業經
    臺灣板橋地方法院檢察署檢察官為緩起訴處分，命受處分人
    應於緩起訴處分確定，且收受執行緩起訴處分命通知後書後
    3個月內，向國庫支付處分金2萬5,000元，詎今又遭監理站
    裁處罰鍰4萬5,000元，希望緩起訴處分金可以折抵部分交通
    罰鍰，請求撤銷原處分等語。
四、經查：
  (一)按行政罰法第26條第2項雖以應受行政罰行為如經不起訴處
    分或為無罪、免訴、不受理、不付審理之裁判確定，始得另
    為裁決處罰，未明文包括緩起訴處分在內；但緩起訴處分性
    質，實屬於附條件之便宜不起訴處分，而於緩起訴條件成就
    後，始發生如同確定不起訴處分之禁止再訴效力。故於緩起
    訴猶豫期間屆滿，未經撤銷緩起訴，緩起訴即發生同於確定
    不起訴處分之效力。此時，行為人即已終局不受刑事罰訴追
    ，該緩起訴處分即具有實質禁止再訴之確定力。原處分機關
    於此時再為裁決，行為人即無同時遭受行政處罰及刑事訴追
    的危險。因此，解釋上行政罰法第26條第2項規定應包括條
    件成就之緩起訴處分。酒後駕車同時觸犯公共危險犯行，行
    為人雖經緩起訴處分，於緩起訴處分條件成就前，行為人隨
    時有撤銷緩起訴再受刑事追訴之風險。行政機關自不得就同
    一事由於緩起訴期間裁處罰鍰處分，以免行為人受一事二罰
    危險（臺灣高等法院暨所屬法院96年法律座談會刑事類提案
    第36號決議審查意見及研究結果參照）。
  (二)次按被告所犯為死刑、無期徒刑或最輕本刑3年以上有期徒
    刑以外之罪，檢察官參酌刑法第57條所列事項及公共利益之
    維護，認以緩起訴為適當者，得定1年以上3年以下之緩起訴
    期間為緩起訴處分，其期間自緩起訴處分確定之日起算；又
    被告於緩起訴期間內，有下列情形之一者，檢察官得依職權
    或依告訴人之聲請撤銷原處分，繼續偵查或起訴：、於期
    間內故意更犯有期徒刑以上刑之罪，經檢察官提起公訴者；
    、緩起訴前，因故意犯他罪，而在緩起訴期間內受有期徒
    刑以上刑之宣告者；、違背第253條之2第1項各款之應遵
    守或履行事項者，刑事訴訟法第253條之1第1項、第253條之
    3第1項分別定有明文。再酒後駕車經檢察官為緩起訴處分，
    並命行為人向公庫或指定之公益團體、地方自治團體支付一
    定之支額或提供義務勞務者，行為人係履行檢察官為緩起訴
    處分命令，此等命令名義上雖非刑罰，但仍係一種特殊之處
    遇措施，將造成行為人之財產減少或義務增加，性質上亦屬
    干預人民自由之處分，與刑事制裁無異，實質上則為刑事處
    罰。且被告經檢察官為緩起訴處分者，於緩起訴之猶豫期間
    內，檢察官可對其持續觀察，若認其顯無反省警惕之情或根
    本欠缺反省警惕之能力即符合刑事訴訟法第253條之3第1項
    所列3款情形者，得依職權或依告訴人之聲請，將緩起訴處
    分撤銷，並依法追訴。申言之，在緩起訴處分之猶豫期間內
    ，刑事訴追程序仍未終局確定，此與不起訴處分確定後，刑
    事訴追程序終結，檢察官原則上不得就同一行為再行起訴之
    法律效果迥異。則上開行政罰法第26條第2項並未明列「緩
    起訴處分」，自不宜逕自以為緩起訴處分之性質與不起訴處
    分相同而任意擴張解釋，故行政罰法第26條第2項於緩起訴
    處分並無適用之餘地。準此，經檢察官為緩起訴處分之行為
    ，如同時違反行政法上義務之規定，因已有刑事處罰，此時
    行政機關若再另為行政裁罰，則無異係一罪二罰。因此參酌
    行政罰法第26條之立法意旨，違反行政法上義務之行為，若
    同時亦經檢察官另為緩起訴處分時，行政機關應不得就同一
    行為，再為與刑罰相類之罰鍰處分。
  (三)查本件受處分人不爭執其於前揭時、地，其領有普通小型車
    駕駛執照，於酒後駕駛上開輕型機器腳踏車，經警攔檢測得
    其呼氣所含酒精濃度超過每公升0.55毫克，而為警製單舉發
    ，並經臺灣板橋地方法院檢察署檢察官於99年6月29日以99
    年度速偵字第4052號為緩起訴處分，緩起訴期間為1年，且
    受處分人應於緩起訴處分確定後3個月內向國庫繳交2萬
    5,000元（已於99年10月5日履行），而上開緩起訴處分並經
    臺灣高等法院檢察署駁回再議，於99年8月10日確定，緩起
    訴期間為1年，自99年8月10日起算，至100年8月9日期滿等
    情，此有臺灣高等法院被告前案紀錄表、臺灣板橋地方法院
    檢察署檢察官99年度速偵字第4052號緩起訴處分書、執行緩
    起訴處分命令通知書附卷可稽，是受處分人上揭違規事實應
    堪認定，且受處分人現仍在緩起訴期間內。而受處分人現既
    仍於緩起訴之1年猶豫期間內，最終是否會被檢察官提起公
    訴，仍懸而未定，檢察官仍得依職權，撤銷緩起訴處分，受
    處分人尚有受刑事追訴處罰之可能，是受處分人之緩起訴處
    分期間於100年8月9日始屆滿，於此之前，刑事追訴程序尚
    未終局確定，原處分機關於99年10月8日裁處受處分人罰鍰2
    萬5,000元，與行政罰法第26條第1項前段、第2項之規定有
    違，是原處分機關所為罰鍰之處分，應予撤銷。至上開緩起
    訴處分金額低於違反道路交通管理事件統一裁罰基準表所訂
    最低額，原處分機關就其不足部分，得依道路交通管理處罰
    條例第35條第8項規定，另行裁處受處分人繳納不足最低罰
    鍰部分，惟仍應俟上開緩起訴猶豫期間屆滿，該緩起訴處分
    未經撤銷，始得另行裁處，附此敘明（參照臺灣高等法院暨
    所屬法院98年法律座談會刑事類第24號提案）。
五、綜上，原處分機關認受處分人有上開酒後駕車違規事實，而
    依道路交通管理處罰條例第35條第1項第1款規定，以板監裁
    字第裁41-C00000000號裁決書為上開之處罰，固非無見，然
    該裁決書既有就受處分人酒後駕車行為再裁處罰鍰之一事不
    二罰之不適法處分，自應由本院撤銷系爭裁決書，另為主文
    第2項所示之處分，以資適法。
六、據上論斷，應依道路交通事件處理辦法第19條前段規定，裁
    定如主文。
中    華    民    國    99    年    12    月    30    日
                              交通法庭法  官  陳慧萍
以上正本證明與原本無異。
如不服本裁定應於送達後5日內向本院提出抗告狀。
                                      書記官  黃慧怡
中    華    民    國    99    年    12    月    30    日

司法院資訊處製作；財團法人民間司法改革基金會備份。
